最高法院刑事判決　　　　　　九十六年度台上字第二六八五號
上　訴　人　甲○○
　　　　　　乙○○
上 列一 人
選任辯護人　黃慕容律師
上列上訴人等因強盜案件，不服台灣高等法院台南分院中華民國
九十六年三月二十一日第二審判決（九十五年度上訴字第一二０
０號，起訴案號：台灣台南地方法院檢察署九十五年度偵字第八
四０九號），提起上訴，本院判決如下：
    主  文
原判決撤銷，發回台灣高等法院台南分院。
    理  由
本件原判決認定上訴人甲○○夥同其女友即上訴人乙○○共同基
於意圖為自己不法所有之犯意聯絡，於民國九十五年（起訴書誤
載為九十四年）五月十六日中午十一、十二時許，在台南縣永康
市○○○路三五八巷十六號前，由甲○○把風，乙○○則持客觀
上可為兇器之剪刀一把（未扣案），撬開電門以竊得張珮雯所有
之ＶＢＥ─三六０號輕型機車後，由甲○○騎載乙○○，於同日
下午十四時三十五分許，行經台南市○○路二六四號前，見告訴
人林嘉麗所有之一只皮包掛在其所騎乘機車腳踏板之掛鉤上，認
有機可乘，竟共同基於意圖為自己不法所有之犯意聯絡，由甲○
○駛近告訴人，由後座之乙○○伸手奪取告訴人之上開皮包一只
（內有新台幣四千五百元、身分證、健保卡、信用卡、金融卡、
阿瘦禮券、ＶＩＰ卡、儲值卡、存摺等物）逃逸，告訴人見狀，
騎車自後追逐並大喊搶劫，上訴人二人為防護贓物、脫免逮捕，
竟另基於傷害之犯意，試圖踢倒告訴人之機車，但未得逞，迨告
訴人追至郡緯街十號前，伸手欲抓乙○○頭髮之際，乙○○趁勢
踢倒告訴人之機車，致告訴人受有右上臂、背部、右側腰、右小
腿等多處擦傷而逃逸。嗣乙○○於九十五年五月二十一日下午五
時三十分許，在台南市○○路○段新光三越百貨前為警查獲。甲
○○於九十五年五月二十一日晚上七時二十分許，在台南市永康
市○○○街一四一號一○樓之一為警拘提，並於甲○○住處扣得
告訴人之身分證一張、健保卡二張、藍調咖啡ＶＩＰ卡一張、丁
丁藥局信用卡一張、三皇三家儲值卡一張、阿瘦皮鞋ＶＩＰ卡一
張、面額五百元之阿瘦禮券三張、小皮包一個、台南企銀金融卡
一張、存摺二本（均已發還告訴人），案經告訴人訴由台南市警
察局第六分局報請台灣台南地方法院檢察署檢察官偵查起訴等情
，因而撤銷第一審之科刑判決，改判依想像競合犯、刑法修正前
關於牽連犯之例，論處甲○○、乙○○共同犯準強盜各罪刑（甲
○○為累犯），固非無見。
惟查：(一)按刑事訴訟法第一百五十九條之二規定：被告以外之人
於警詢之供述與審判中不符，如其警詢中之供述，具有較可信之
特別情況，且為證明犯罪事實存否所必要時，得採為證據。原判
決以甲○○於警詢陳述：乙○○行竊機車時，其在旁邊等候，並
有腳踢告訴人之機車。及乙○○於警詢所陳：其等搶得皮包後，
遭告訴人追逐，甲○○交代腳踢告訴人之機車，甲○○亦有同樣
之動作各等語，核與甲○○、乙○○於第一審審判中，否認有腳
踢告訴人之機車倒地受傷之情，甲○○亦否認參與行竊機車等情
，認甲○○於警詢、偵查中所述各節較乙○○所供為詳盡，及於
警詢、偵查中未遭逼供等情，為具有較可信之特別情況，且為證
明犯罪事實存否所必要，而以上訴人等於警詢及偵查中之供述為
論據等語（見原判決第三、四頁），但未究明該等證人之審判外
陳述，依客觀之環境或條件等外部情況，如何具有較可信之憑據
，已有理由欠備之違誤。又原判決既依刑事訴訟法第一百五十九
條之一所定：被告以外之人於偵查中向檢察官所為之陳述，除顯
有不可信之情況者外，得為證據；但又引用同法第一百五十九條
之二條文，為上訴人二人偵查中之供述具有證據適格之理由，並
有理由說明矛盾之違誤。(二)刑事審判旨在實現刑罰權之分配正義
，使輕重得宜，罰當其罪，故科刑時，應審酌刑法第五十七條各
款之情狀，為量刑輕重之標準。本件原判決審酌甲○○、乙○○
為防護贓物、脫免逮捕而當場施強暴使被害人成傷，嚴重危害公
共秩序及社會安全，事後與告訴人和解賠償損害，及彼等素行、
犯罪動機、智識程度、暨犯罪後之態度等情狀，量處甲○○有期
徒刑伍年陸月；乙○○有期徒刑伍年貳月。但就上開科刑輕重之
各情狀，未為具體之說明，已有未當。且甲○○係於原審審理中
始與被害人達成和解（見原審卷第一０二頁），較之第一審法院
認甲○○犯罪後猶飾詞狡辯，不知悔悟等情狀，顯有輕重之別，
但所處之刑度相同，是其量刑是否符合輕重得宜，罰當其罪，非
無研求之餘地。(三)原判決以刑法第三百二十九條之準強盜罪，非
以傷人為當然之手段，若具有傷害故意，應另論以傷害罪，無非
以甲○○與乙○○二人腳踢告訴人之機車，致人車倒地受傷為據
（見原判決第十頁）。但告訴人於第一次警詢中指稱：歹徒於搶
得皮包後，沿民族路轉西門路再右轉郡緯街，我於該街十號前追
上，和歹徒拉扯後倒地受傷等語（見警卷第二三頁），如上開供
述屬實，則上訴人等是否另具傷害之故意，而具有想像競合犯之
適用，即待研求。原審就上開足以影響事實認定與法律適用之事
項，未加調查審認，遽行判決，自不足以昭折服。(四)刑事審判上
之共同被告，係為訴訟經濟等原因，由檢察官或自訴人合併或追
加起訴，或由法院合併審判所形成，其間各別被告及犯罪事實仍
獨立存在。故共同被告對於其他共同被告之案件而言，為被告以
外之第三人，本質上屬於證人，為確保被告對證人之詰問權，自
應使該證人具結，並接受被告之詰問，其陳述始得作為認定被告
犯罪之依據。查九十二年二月六日公布增訂之刑事訴訟法第二百
八十七條之二規定：「法院就被告本人之案件調查共同被告時，
該共同被告準用有關人證之規定」，是以共同被告於他被告而言
自為證人，應使立於證人之地位而為訊問，否則其所踐行之程序
難謂為適法。本件原審併以甲○○之供述為乙○○犯罪之部分證
據，但於調查乙○○之犯行時，未使甲○○立於人證之地位而為
陳述（見原審卷第九八頁），其所踐行之程序，即非適法。上訴
人等上訴意旨指摘原判決不當，非全無理由，應認有撤銷發回更
審之原因。
據上論結，應依刑事訴訟法第三百九十七條、第四百零一條，判
決如主文。
中　　華　　民　　國　九十六　年　　五　　月　 十七 　日
                      最高法院刑事第四庭
                          審判長法官  莊　登　照
                                法官  洪　明　輝
                                法官  黃　一　鑫
                                法官  林　秀　夫
                                法官  徐　昌　錦
      本件正本證明與原本無異
                                      書  記  官
中　　華　　民　　國　九十六　年　　五　　月　二十二　日
                                                      Ｅ
